【裁判字號】    99,訴,92
【裁判日期】    990119
【裁判案由】    妨害性自主
【裁判全文】
臺灣彰化地方法院刑事判決                99年度訴字第92號
公  訴  人  臺灣彰化地方法院檢察署檢察官
被      告  乙○○
指定辯護人  本院公設辯護人甲○○
上列被告因妨害性自主案件，經檢察官提起公訴（98年度偵字第
5287號），本院判決如下：
    主  文
本件管轄錯誤，移送於臺灣南投地方法院。
    理  由
一、公訴意旨略以：被告乙○○前係國立彰化啟智學校教師，代
    號00000000之告訴人（下稱A 女，民國78年11月出生，真實
    姓名、年籍詳卷）係輕度智能障礙者，自94年9 月間起至97
    年6 月間止，於上開啟智學校高職部就讀，由被告及000000
    00B （下稱B 老師，真實姓名、年籍詳卷）一同擔任導師。
    被告於98年5 月7 日以帶女兒及告訴人A 女一起逛街購物為
    由，撥打行動電話邀約告訴人A 女於翌日下午1 時在彰化縣
    員林鎮○○路195 號「屈臣氏」店門口見面，告訴人A 女同
    意且如時前往約定地點等候。詎被告屆時單獨駕駛車牌號碼
    6R-4586 號自用小客車前來，且未帶告訴人A 女逛街購物，
    反駕車由林厝交流道行駛上東西向快速道路，通過八卦山隧
    道，進入南投市，將告訴人A 女載至位於南投市○○路46號
    「綠園汽車旅館」，向告訴人A 女佯稱：「上課很累很想睡
    覺，要去汽車旅館睡覺」云云，並於同日下午1 時38分許向
    該旅館租用218 號房。下車後被告將車庫鐵門拉下，告訴人
    A 女見房內陳設有情趣椅，不願進入，被告乃利用告訴人A
    女對其極為信任、且對老師所要求之事不敢反抗之弱點，一
    再要求告訴人A 女進房，告訴人A 女始進入房間，被告旋將
    房門上鎖；繼之要求告訴人A 女脫鞋，被告則脫去自己衣褲
    ，告訴人A 女見狀大驚並要被告將衣服穿上，被告不予理會
    並躺上床，要求告訴人A 女一同上床，告訴人A 女答稱：「
    不要，不太好。」被告仍持續要求告訴人A 女上床，俟告訴
    人A 女坐至床上後即要求A 女躺下，開始撫摸告訴人A 女並
    脫卸A 女之褲子，告訴人A 女表示「不大好」而欲阻止之，
    被告則持續將手伸進告訴人A 女衣服內撫摸其身體，且欲親
    吻告訴人A 女嘴部，告訴人A 女即以手摀嘴並說「不要」，
    被告回稱「不要吵」等語，並撫摸告訴人A 女之胸部，打開
    告訴人A 女之雙腳、將陰莖插入告訴人A 女之陰道，告訴人
    A 女持續表示「很痛、很痛，我不要做」、「我不要」等語
    ，被告均不予理會，持續以陰莖插入告訴人A 女之陰道，而
    以此方式違反告訴人A 女之意願對其性交得逞。嗣告訴人A
    女以接電話為由，持行動電話至浴室，向B 老師求援但B老
    師未能理解其意。告訴人A 女步出浴室後，被告復要告訴人
    A 女上床，告訴人A 女答以「我不要」，但因被告以「沒有
    關係」等語安撫，告訴人A 女雖心有不願，仍順從被告，與
    之性交。嗣於同日下午3 時4 分許，被告退房駕車載送告訴
    人A 女至彰化縣員林鎮○○路206 號「50嵐」飲料店，告訴
    人A 女下車後，乙○○即離去。因認被告涉犯刑法第222 條
    第1 項第3 款對智能障礙之人強制性交罪嫌。
二、按案件由犯罪地或被告之住所、居所或所在地之法院管轄；
    無管轄權之案件，應諭知管轄錯誤之判決，並得不經言詞辯
    論為之；刑事訴訟法第5 條第1 項、第304 條、第307 條分
    別定有明文。再按被告之住所、居所或所在地，係以起訴時
    為標準，最高法院48年臺上字第837 號判例意旨可資參照。
    又所謂犯罪地，係指該當犯罪構成要件事實所發生之土地，
    參照刑法第4 條規定，應包括行為地與結果地兩者而言（最
    高法院72年臺上字第5894號判例意旨可資參照）；反之，與
    構成要件無關之行為或結果地則不包括在內，從而，若刑法
    無處罰預備、陰謀之規定者，一般單純預備、陰謀之地，即
    非上開規定所稱之「犯罪地」。
三、經查：
  (一)本案起訴時被告住所地為南投縣名間鄉○○村○○路○ 段25
    0 號，被告亦居住於該處，此有被告個人基本資料查詢結果
    1 紙附卷為憑，並經被告於警詢、偵訊中供述明確，是被告
    之住、居所或所在地均未在本院轄區。
  (二)關於本案犯罪地之認定：
    1.按犯罪之行為，係指發生刑法效果之意思活動而言；自其
      發展過程觀之，乃先有動機，而後決定犯意，進而預備、
      著手及實行。公訴意旨認被告所涉犯之刑法第222 條第1
      項第3 款加重強制性交罪，有處罰未遂犯之規定，惟未就
      預備犯、陰謀犯設有處罰之規定，從而，該款加重強制性
      交罪犯罪地之認定，自當以行為人著手實行構成犯罪要件
      之行為時起，至發生構成要件結果時止，其實行上開行為
      之地點，方屬刑事訴訟法第5 條第1 項所稱之「犯罪地」
      。又按強制性交行為，應以行為人施用「強暴、脅迫、恐
      嚇、催眠術或其他違反被害人意願之方法」時，為其著手
      時點，且該等方法，須以見諸客觀事實，從客觀方面可以
      認其實行行為已經開始者為限；行為人於著手上開構成要
      件行為以前之準備行動，皆屬預備行為，不得謂為著手，
      亦不能以其預備行為之地點認定犯罪地，此觀最高法院45
      年臺上字第563 號、30年上字第684 號、28年上字第1467
      號、22年上字第980 號判例意旨自明。
    2.按刑法第221 條第1 項之強制性交罪，係以對於男女以強
      暴、脅迫、恐嚇、催眠術或其他違反其意願之方法而為性
      交為其構成要件。至所稱「違反其意願之方法」，應係指
      該條所列舉之強暴、脅迫、恐嚇、催眠術以外，其他一切
      違反被害人意願之方法，妨害被害人之意思自由者而言，
      且不以類似於所列舉之強暴、脅迫、恐嚇、催眠術等方法
      為必要。換言之，所謂之其他違反意願之方法，並不以使
      被害人達於不能抗拒之程度為必要，祇須所施用之方法違
      反被害人之意願，足以壓抑被害人之性自主決定權者，即
      屬之，但仍須達於妨害被害人之意思自由者，始與「違反
      其意願」之意旨相符，（最高法院97年度臺上字第6117號
      、97年度臺上字第5814號、97年度臺上字第4705號判決可
      資參照）。公訴意旨所指被告與告訴人A 女相約於98年5
      月8 日下午1 時在彰化縣員林鎮○○路195 號「屈臣氏」
      店門口見面後，駕車搭載告訴人A 女經由東西向快速道路
      通過八卦山隧道進入南投市之行為，係被告著手實行強制
      性交行為前，前往犯罪現場之行為，屬於積極創設犯罪實
      現條件之準備行為，在此過程中，被告並未為足以壓抑告
      訴人A 女性自主決定權之行為，其在此段期間內之諸端行
      動，自非屬犯罪行為之著手，而僅屬犯罪之「預備」階段
      ，揆諸前揭說明，不得以此預備行為發生之地點認定犯罪
      地，至為灼然。
    3.觀諸公訴意旨所指犯罪過程，被告駕車搭載告訴人A 女，
      於98年5 月8 日下午1 時38分許抵達南投市○○路46號「
      綠園汽車旅館」租用218 號房，在該房內雖經告訴人A 女
      表示拒絕後，仍著手其強制性交行為之時，始有壓抑告訴
      人A 女性自主決定權之違反被害人意願行為，而屬公訴意
      旨所述犯罪行為之著手時點，而迄被告以違反告訴人A 女
      意願之方法對A 女性交既遂時，為犯罪行為結果發生時。
      從而，本案犯罪行為之行為地及結果地，皆在南投市○○
      路46號「綠園汽車旅館」218 號房內，該處屬臺灣南投地
      方法院轄區，非在本院轄區內。
    4.至公訴意旨所指被告於98年5 月8 日下午3 時許駕車載送
      告訴人A 女至彰化縣員林鎮○○路206 號「50嵐」飲料店
      之行為，業在公訴意旨所指強制性交犯罪行為之結果發生
      後，該行為非屬犯罪行為之一部分，自亦無從以此認定犯
      罪地在本院轄區。
  (三)綜上所述，無論犯罪地或被告之住所、居所或所在地均非在
    本院轄區，檢察官向本院提起公訴，揆諸首開說明，自有未
    合，爰不經言詞辯論，逕為諭知管轄錯誤之判決，並依法移
    送有管轄權之臺灣南投地方法院。
據上論斷，應依刑事訴訟法第304條、第307條，判決如主文。
中    華    民    國    99    年    1     月    19    日
                  刑事第一庭    審判長法官  余仕明
                                法      官  葛永輝
                                法      官  楊舒嵐
以上正本證明與原本無異。
如不服本判決應於收受判決後10日內向本院提出上訴書狀，並應
敘述具體理由；其未敘述上訴理由者，應於上訴期間屆滿後20日
內向本院補提理由書(均須按他造當事人之人數附繕本)「切勿逕
送上級法院」。
告訴人或被害人對於判決如有不服具備理由請求檢察官上訴者，
其上訴期間之計算係以檢察官收受判決正本之日期為準。
中    華    民    國    99    年    1     月    19    日
                                書  記  官  陳如玲

司法院資訊處製作；財團法人民間司法改革基金會備份。
